臺灣高等法院高雄分院刑事判決　　 94年度上更(一)字第302號
上　訴　人
即　被　告　己○○
指定辯護人　連立堅律師
上列上訴人因強盜案件，不服臺灣屏東地方法院94年度易字第11
5 號中華民國94年5 月6 日第一審判決（起訴案號：臺灣屏東地
方法院檢察署94年度偵字第545 號），提起上訴，判決後，經最
高法院發回更審，本院判決如下：
     主  文
原判決撤銷。
己○○連續意圖為自己不法之所有，攜帶兇器，以脅迫至使不能
抗拒，而取他人之物及使其交付，累犯，處有期徒刑柒年貳月。
農用掃刀壹把、鋸子壹把，均沒收。又意圖為自己不法之所有，
以恐嚇使人將本人之物交付，累犯，處有期徒刑柒月。上開農用
掃刀壹把，沒收。應執行有期徒刑柒年伍月，鋸子壹把、農用掃
刀壹把，均沒收。
     事  實
一、己○○於民國88年間因強盜案件，經臺灣板橋地方法院以88
    年度少訴字第143 號判處有期徒刑1 年確定，於89年11月12
    日執行完畢。
二、己○○基於意圖為自己不法所有之加重強盜概括犯意，騎乘
    不知情之其叔陳三井所有車牌PMN-102 號重型機車，連續為
    下列加重強盜行為：
  (一)94年1 月23日凌晨1 時50分許，進入屏東縣內埔鄉○○路59
    2 號7-11便利商店學興門市內等候，待店內顧客陸續離開後
    ，即手持其所有客觀上對於人之身體足以造成危害，可供作
    兇器使用之農用掃刀1 把至櫃臺前，直指站立於櫃臺內之店
    員丁○○，並自口袋中取出塑膠袋，喝令店員將現金交出放
    入袋中，而以此方式脅迫丁○○，至使丁○○不能抗拒而依
    己○○指示將收銀機內之新臺幣（下同）1,900 元紙鈔放入
    前開塑膠袋，己○○取得現金後，旋即騎乘上開機車逃逸。
  (二)94年1 月23日3 時58分許，進入高雄縣鳥松鄉○○路351 號
    7-11便利商店鳳松門市內，持其所有上開農用掃刀1 把至櫃
    臺前，喝令當時正在櫃臺內部清洗機器之店員甲○○，將錢
    交出來，而以此方式脅迫甲○○，至使甲○○不能抗拒，而
    依其指示將收銀機內之百元紙鈔交付予己○○，己○○復自
    行於收銀機零錢槽內強行取走50元硬幣若干枚，合計強取2,
    700 元，得手後，即騎乘上開機車逃逸。
  (三)94年1 月23日5 時5 分許，進入屏東縣潮州鎮○○路168 之
    4 號7-11便利商店潮維門市內徘徊，待店內顧客陸續離開後
    ，手持其所有上開農用掃刀1 把至櫃臺前，以脅迫方式直指
    站立於櫃臺內之店員乙○○，喝令其將錢交出，至使乙○○
    因此不能抗拒而依指示將收銀機內紙鈔及硬幣共600 元放入
    塑膠袋中交付之，己○○得手後即騎乘上開機車逃逸。
  (四)94年1 月24日2 時40分許，進入屏東縣屏東市○○路280 號
    7-11便利商店內，趁店員丙○○於櫃台旁水槽清洗物品時，
    手持其所有客觀上對於人之身體足以造成危害，可供作兇器
    使用之鋸子1 把，靠近並直指丙○○，以脅迫方式喝令林某
    將店內現金交出，至使丙○○因而不能抗拒，依指示將收銀
    機打開取出現金，惟己○○嫌其動作太慢，便自行將收銀機
    內之紙鈔、零錢共2,470 元強行取出放入塑膠袋內，得手後
    正欲騎乘上開機車離去之際，適屏東縣警察局屏東分局民和
    派出所警員執行巡邏勤務行經該處，發現己○○手持利器行
    跡可疑，丙○○亦自店內追出呼救，遂將己○○攔下並逕行
    逮捕，始查知上情，並扣得己○○所有上開農用掃刀及鋸子
    各1 把。
三、己○○另行起意，基於意圖為自己不法所有之恐嚇取財犯意
    ，騎乘不知情之其叔陳三升所有車牌PMN-102 號重型機車，
    於94年1 月23日4 時55分許，進入屏東縣潮州鎮○○路157
    號7-11便利商店內櫃台前佯稱欲購買香菸，於該店店員戊○○進入櫃台內部轉身取貨時，己○○遂取出其所有上開農用
    掃刀1 把對準戊○○，恐嚇郭某將現金交出，當時櫃台右後
    方藏有鋁棒1 支，客觀上戊○○有能力反抗，且有意思決定
    之自由，惟顧及反抗之際可能受傷，乃依己○○指示將收銀
    機內之百元紙鈔8 張及抽屜內之50元硬幣2 袋，共計1,800
    元之現金放置於塑膠袋中交付予己○○，得手後，己○○旋
    即騎乘上開機車逃逸。
四、案經屏東縣警察局屏東分局報請臺灣屏東地方法院檢察署檢
    察官偵查起訴。
     理  由
壹、證據能力部分：
一、按被告以外之人於審判外之言詞或書面陳述，除法律有規定
    者外，不得作為證據，刑事訴訟法第159 條之1 第1 項定有
    明文。本件被害人丁○○、甲○○、乙○○、丙○○及戊○○於警訊中所為陳述，乃審判外之言詞陳述，其性質屬於傳
    聞證據，無證據能力。
二、次按被告以外之人，於偵查中向檢察官所為陳述，除顯有不
    可信之情況者外，得為證據，同法第159 條之1 第2 項定有
    明文。偵查中對被告以外之人（包括證人、鑑定人、告訴人
    、被害人及共同被告等）所為之偵查筆錄，或被告以外之人
    向檢察官所提之書面陳述，性質上均屬傳聞證據。惟現階段
    刑事訴訟法規定檢察官代表國家偵查犯罪、實施公訴，依法
    其有訊問被告、證人及鑑定人之權，證人、鑑定人且須具結
    ，而實務運作時，檢察官偵查中向被告以外之人所取得之陳
    述，原則上均能遵守法律規定，不致違法取供，其可信度極
    高，職是，被告以外之人前於偵查中已具結而為證述，除反
    對該項供述得具有證據能力之一方，已釋明「顯有不可信之
    情況」之理由外，不宜以該證人未能於審判中接受他造之反
    對詰問為由，即遽指該證人於偵查中之陳述不具證據能力。
    本件證人甲○○、戊○○、乙○○及丙○○等4 人於檢察官
    偵查中所為之陳述，其等均未曾提及檢察官在偵查時有不法
    取供之情形，被告及辯護人亦同意該陳述具有證據能力，是
    並無證據足以證明上開供述有顯不可信之情況，依上說明，
    其等4 人於偵查中之證言自均具有證據能力。
貳、得心證之理由
一、訊據上訴人即被告己○○（下稱被告）對於上開手持農用掃
    刀或鋸子進入上開便利商店，喝令被害人丁○○、甲○○、
    乙○○及丙○○交付店內現金之事實坦承不諱，惟矢口否認
    有強盜他人財物之犯意，辯稱伊持農用掃刀或鋸子僅係為恐
    嚇上開被害人，然其等是否聽從指示交付財物，尚有自由斟
    酌之餘地，並未達到不能抗拒之程度云云。
二、經查：
  (一)被告己○○於上開時間，先後持農用掃刀及鋸子進入上開便
    利商店，分別以脅迫方式喝令證人即被害人丁○○、甲○○
    、乙○○及丙○○交付金錢，並於事實(二)、(四)行為時自行強
    取他人財物之事實，業據被告於警詢、偵訊均供承不諱（警
    卷第6 頁至第10頁、偵查卷第6 頁、第7 頁），核與證人甲○○、乙○○及丙○○於偵訊時之供述（偵查卷第17頁、第
    18頁）、及證人丁○○、甲○○於本院審理時之證述情節相
    符（本院卷第94頁、第95頁、本院上訴卷第55頁），並有被
    害人丙○○之贓物認領保管單1 紙、照片24幀（含便利商店
    監視錄影帶翻拍畫面、便利超商現場、查獲地點、被告住所
    及扣案物品照片）、扣案之農用掃刀、鋸子各1 把等物可資
    佐證，足徵被告上開自白與事實相符。
  (二)按強盜罪所施用之強暴、脅迫手段，祇須足以壓抑被害人之
    抗拒，使其喪失意思自由為已足，縱令被害人實際無抗拒行
    為，仍於強盜罪之成立，不生影響，最高法院30年上字第30
    23號判例可資參照；又刑法上強盜罪與恐嚇取財罪之區別，
    係以被告對被害人施用威嚇之程度為準，如其程度足以壓抑
    被害人之意思自由，至使不能抗拒而為財物之交付者，為強
    盜罪，反之，如其程度尚不足以壓抑被害人之意思自由，被
    害人並非不能抗拒，或未達於不能抗拒之程度，其交付財物
    與否，儘有自由斟酌之餘地者，僅應成立恐嚇取財罪，其既
    遂、未遂之標準，又以被害人是否因恐嚇而心生畏懼及已否
    交付財物為準，最高法院79年度台上字第5023號判決要旨可
    資參照。查被告所犯上開事實二之犯行，均是手持農用掃刀
    或鋸子進入便利商店，即以脅迫方式喝令店員將店內現金交
    出，已如前述。證人丁○○於本院證稱：「（當時被告拿掃
    刀搶你時，你心態如何？），我櫃台的地方是死角，他距離
    我蠻近的，我沒有辦法抗拒」、「（你所謂被告手上有刀子
    ，離我很近，我心裡完全沒有做任何決定能力，也無從去反
    抗？），對」等語（本院卷第94頁、95頁）；證人甲○○於
    本院上訴審證稱：「（被搶的情形如何？），…並叫我打開
    第二台收銀機，因我緊張無法打開，被告自行將第一台收銀
    機內的硬幣取走」、「（你當時心裡想什麼？），我害怕他
    用刀砍過來，且被告個子較高，手上又拿著刀，所以就順著
    他的意思做」、「（你當時是否沒有想到要反抗被告？），
    …沒有想到抵抗的問題」等語（本院上訴卷第55頁）；證人
    甲○○於偵查中另證稱：「…當時我見他（被告）比我高大
    ，並且他手中有刀，所以沒有能力反抗他」等語（偵查卷第
    18 頁）； 證人乙○○於偵查中證稱：「…被告走過來，把
    刀子拿出來指著我，叫我把收銀機打開錢倒在桌上，我怕被
    他傷害，所以照著做，在把錢裝塑膠袋內放桌上，他拿了就
    走了，我當時被嚇到，根本沒有想到要反抗」等語（偵查卷
    第17頁），依據證人丁○○、甲○○、乙○○上開證言，被
    告對被害人施用脅迫威嚇之程度，已足以壓抑被害人之意思
    自由，已達不能抗拒之程度無疑。至於證人丙○○於偵查中
    證稱：「被告從門口進來，四處看看後，拿鋸子出來指著我
    說叫我打開收銀機把錢拿給他，我就把錢拿給他了，我當時
    有想反抗他，但身邊沒有反抗的工具，所以只好把錢交給被
    告」，「（是否有可以避開被告逃走的路線？），沒有，因
    櫃台的出口並不是正對大門，要離開一定要繞過被告才能出
    去」、「（所處的地方是否有可以作為反抗的工具可以使用
    ？），沒有」等語（偵查卷第17頁、第18頁）；況且被告於
    偵查中自承：「（據店員表示你拿著鋸子對店員說錢拿出來
    ，店員就把錢慢慢的拿給你，你因為嫌店員動作太慢，所以
    自己伸手去拿錢？），是」等語（偵查卷第6 頁），依據證
    人丙○○上開證言以觀，其雖曾有反抗之念頭，但身邊沒有
    任何反抗工具，櫃台的出口遭被告擋住，客觀上無從反抗，
    且現款係遭被告強行自收銀機內強取而去，證人丙○○亦無
    決定給不給錢之自由，已喪失意思自由，而達不能抗拒之程
    度；佐以被告於原審供承，伊於行為時雖未直接以刀抵住店
    員，惟均於櫃臺前離店員約50公分處直接用刀對著店員，最
    後1 次在廣東路的超商伊拿出鋸子靠近時，與店員間沒有隔
    著東西，鋸子尖端距離店員約有10公分，其他3 件伊拿出農
    用掃刀時，則都是隔著櫃臺，4 間便利商店的櫃臺都只有1
    個出入口，如果店員要跑，應該都砍的到（原審卷第52至54
    頁）等語，而被告行為時所持之鋸子為鐵製，全長39公分，
    鋸子刀刃部分為26公分，其鋸齒尖銳，質地堅硬；另農用掃
    刀亦係鐵製，全長為50公分，刀刃部位為25公分，刃部鋒利
    ，質地堅硬等情，亦經原審勘驗屬實，並記錄於審理筆錄明
    確（原審卷第50頁），足徵被告於事實欄二所載之深夜時分
    ，分持前開利器進入分別只有1 人當值夜班之上述便利商店
    ，站立於得制止各便利商店店員離開櫃臺之有利位置，並使
    各店員均處於其手持利器得以揮及之範圍內，喝令上開4 位
    被害人交出財物，客觀上顯足以壓抑被害人之抗拒，使其喪
    失意思自由，至堪認定。被告辯稱伊並未壓抑被害人之意思
    自由，亦未有至使被害人不能抗拒之犯意，伊認為被害人交
    付財物時仍有自由斟酌之餘地，尚未達到不能抗拒程度云云
    ，無可採信。
  (三)綜上所述，被告前開所辯，係屬卸責之詞，不足採信，被告
    前開犯行已堪認定。
三、事實欄第三項被告己○○對被害人戊○○恐嚇取財之犯行，
    業據被告供承上情不諱，核與證人戊○○證述情節相符，復
    有農用掃刀1 把扣押可佐。而證人戊○○於偵查中證稱：「
    我當時不想反抗他，當時我覺得我有能力反抗他，但我想因
    而受傷不划算」等語（偵查卷第18頁）；證人戊○○於本院
    證稱：「我不想反抗，我有能力反抗，但是我想受傷不划算
    」、「我櫃台右後方有藏放1 支鋁棒」、「我沒有想要去取
    用鋁棒」等語（本院卷第96頁、第97頁），足見證人戊○○
    並未喪失意思自由，僅因主觀上之畏懼或顧慮，而不想反抗
    ，並未達到不能抗拒或無法抗拒之程度，僅成立恐嚇取財罪
    ，罪證明確，其犯行堪以認定。
四、按被告於事實二行為時所持之扣案農用掃刀及鋸子均為金屬
    製品，質地堅硬且尖銳，客觀上足以對人之身體造成危害，
    可供作兇器使用，已如上述。核被告上開持農用掃刀或鋸子
    喝令便利商店店員將店內現金交出，至使不能抗拒，而強取
    店內現金或使店員交付店內現金之犯行，均係犯刑法第330
    條第1 項之攜帶兇器強盜罪。公訴意旨認被告所為，均僅構
    成刑法第346 條第1 項之恐嚇取財罪，惟如前述，被告手持
    扣案之農用掃刀或鋸子進入便利商店內，以脅迫手段喝令店
    員將店內現金交出，客觀上均已足以壓抑店員之意思自由，
    至使不能抗拒，公訴意旨認被告所為均未達於不能抗拒之程
    度，認應依恐嚇取財罪處斷，容有未洽，惟起訴之基本社會
    事實仍屬同一，爰依法變更起訴法條。被告於事實三之時地
    向被害人戊○○恐嚇取財之行為，因戊○○並未喪失意思自
    由，僅因主觀上之顧慮而不想反抗，未達到不能抗拒之程度
    ，與加重強盜罪構成要件不該當，核其所為，係犯刑法第34
    6 條第1 項恐嚇取財罪。被告先後4 次攜帶兇器強盜犯行，
    迭次為之，手法相同，犯罪構成要件亦相同，顯係基於概括
    犯意而為之，為連續犯，應依刑法第56條之規定論以攜帶兇
    器強盜罪一罪，被告所犯上開二罪，犯意各別，行為互異，
    應予分論併罰。另查被告前於88年間曾因強盜案件，經臺灣
    板橋地方法院以88年度少訴字第143 號判決處有期徒刑1 年
    確定，並於89年11月12日執行完畢，有臺灣屏東地方法院檢
    察署刑案資料查註紀錄表及臺灣高等法院被告全國前案記錄
    表在卷可稽，其於有期徒刑執行完畢後，5 年以內再犯本案
    有期徒刑以上之上述二罪名，為累犯，爰依刑法第47條規定
    加重其刑。
五、原審以被告罪證明確予以論科，固非無見；惟查，(一)被告所
    為事實三之犯行，僅成立恐嚇取財罪（已如前述），原判決
    論以加重強盜未遂，適用法則不當，自有未合；(二)扣案之農
    用掃刀1 把、鋸子1 把，係供犯罪所用之物，且係被告所有
    之物，業據被告於警訊中及本院審理時供承在卷（警卷第10
    頁、本院卷第99頁），依刑法第38條第1 項第2 款規定，應
    於各該罪名項下分別諭知沒收，原判決認定上開作案工具非
    屬被告所有而不諭知沒收，並有未合。被告上訴意旨認本件
    僅成立恐嚇取財罪，雖部分有理由，惟原判決既有上開可議
    之處，自應由本院將原判決撤銷改判。審酌被告因缺錢花用
    ，不思尋正途賺取金錢，而為本案加重強盜及恐嚇取財行為
    ，並持農用掃刀、鋸子等兇器作案造成被害人心理恐懼及財
    物損失，及其犯後坦承部分犯行，並表示悔悟之態度等一切
    情狀，另斟酌不利益禁止原則之前提下，分別量處如主文所
    示之刑，並定應執行刑為有期徒刑7 年5 月。扣押之農用掃
    刀1 把、鋸子1 把，係被告所有，供犯罪所用之物，已如前
    述，依刑法第38條第1 項第2 款規定，應於各該罪名項下分
    別諭知沒收。
據上論結，應依刑事訴訟法第369 條第1 項前段、第364 條、第
299 條第1 項前段、第300 條，刑法第56條、第330 條第1 項、
第346 條第1 項、第47條、第38條第1 項第2 款、第51條第5 款
、第9 款，罰金罰鍰提高標準條例第1 條前段，判決如主文。
本案經檢察官張金塗到庭執行職務。
中　　華　　民　　國　　94　　年　　12　　月　　30　　日
                  刑事第五庭    審判長法  官  曾永宗
                                      法  官  任森銓
                                      法  官  陳明富
以上正本證明與原本無異。
被告對恐嚇取財部分不得上訴，其餘如不服本判決應於收受本判
決後10日內向本院提出上訴書狀，其未敘述上訴理由者，並得於
提起上訴後10日內向本院補提理由書狀（均須按他造當事人之人
數附繕本）「切勿逕送上級法院」。
檢察官如不服本判決應於收受本判決後10日內向本院提出上訴書
狀，其未敘述上訴理由者，並得於提起上訴後10日內向本院補提
理由書狀（均須按他造當事人之人數附繕本）。
中　　華　　民　　國　　95　　年　　1 　　月　　2 　　日
　　　　　　　　　　　　　　　　　　　書記官  陳武悅
附錄本判決論罪科刑法條：
中華民國刑法第330 條第1 項：
犯強盜罪而有第321 條第1 項各款情形之一者，處7 年以上有期
徒刑。
中華民國刑法第346 條第1 項：
(單純恐嚇罪)
意圖為自己或第三人不法之所有，以恐嚇使人將本人或第三人之
物交付者，處6 月以上5 年以下有期徒刑，得併科1,000 元以下
罰金。
                                                      K
